臺灣花蓮地方法院民事簡易判決　　　　 110年度花簡字第84號
原　　　告　星展（台灣）商業銀行股份有限公司

法定代理人　趙亮溪
訴訟代理人　羅文昱律師
　　　　　　林翔瑜
　　　　　　李裕吉
被　　　告　趙英君即趙眞娘


訴訟代理人　林之翔律師（法扶律師）
被　　　告　趙貞娥

　　　　　　趙秋敏

　　　　　　趙震翰
上列當事人間請求撤銷遺產分割登記事件，本院於民國110年9月
28日言詞辯論終結，判決如下：
    主  文
原告之訴駁回。
訴訟費用由原告負擔。
    事實及理由
壹、程序方面
    原告經合法通知未於最後言詞辯論期日到場，核無民事訴訟
    法第386條各款所列情形，爰依被告之聲請，由其一造辯論
    而為判決。
貳、實體方面
一、原告主張：
    被告趙英君即趙真娘（下稱趙英君）至民國97年7月1日止，
    應給付伊新臺幣（下同）406,706元以及相關利息違約金。
    經伊向地政機關申請謄本，發現坐落於花蓮縣○○市○○段
    0000地號以及同段1533建號即建物門牌：花蓮市○○路000
    巷0號之房地（下稱系爭房地）原係訴外人即被繼承人趙貴
    輝所有，後為被告趙貞娥分割繼承取得該不動產所有權。被
    告趙英君亦為被繼承人之繼承人之一，且其並未對被繼承人
    聲明拋棄繼承或聲請拋棄繼承。被告趙英君自被繼承人死亡
    時即承受被繼承人財產上之一切權利、義務。現因被告趙貞
    娥於繼承開始後就其原已取得前揭不動產之財產，處分原已
    取得之財產上權利，而被告趙英君不為繼承之登記，其處分
    行為係以財產為標的且屬無償之行為。又因被告趙英君所為
    不為繼承登記之無償行為使其陷於無資力而有害及伊之權利
    ，伊自得依民法第244條第1項行使撤銷權。綜上，系爭房地
    於繼承開始後，就被告趙英君尚積欠原告欠款未清償，而該
    分割繼承登記時點原因發生日期為107年7月19日，而被告趙
    英君已對原告負有清償義務，難信被告即債務人趙英君於分
    割時點時不知債務存在，有害及債權人之權利故意，故原告
    乃依民法第244條第一項行使撤銷權，撤銷系爭房地於被告
    間協議分割被繼承人趙貴輝遺產之行為。並聲明：⒈被告間
    就被繼承人趙貴輝所遺系爭房地於107年7月19日所為之遺產
    分割協議之債權行為及107年9月19日所為分割遺產之物權行
    為均應予撤銷。⒉被告趙貞娥就上揭聲明第一項所示房地於
    民國107年9月19日所為登記原因為分割繼承之所有權移轉登
    記應予塗銷。
二、被告則均以：被告趙英君雖未就系爭房地主張分割繼承，依
    最高法院等實務見解，分割繼承應繼分的放棄，其性質僅係
    屬財產利益之拒絕，與債權人得撤銷之無償行為尚屬有間，
    況遺產分割協議本質上係繼承人間基於繼承人身分，就繼承
    之遺產如何分配所為之協議，難認非屬以人格法益為基礎之
    財產上行為，則原告以之為行使撤銷權之標的，提起本件訴
    訟尚非無疑義。又被告趙英君96年間投資股票失利負債，工
    作亦受到影響，當時生活陷於困頓，債主頻催，被告父親即
    被繼承人趙貴輝為幫助被告，同意借款給被告，遂將名下唯
    一不動產即系爭房地抵押，因為被告債信不良，無法貸款，
    由其胞弟趙震翰（原名趙正耀）出名向銀行借款，取得貸款
    後隨即交給被告趙英君使用，以解燃眉之急，趙震翰之花蓮
    二信之帳戶亦由被告趙英君使用。99年間被告趙英君之生活
    仍捉襟見肘，未見起色，被繼承人趙貴輝曾借款40萬元給被
    告之姊夫任建中，被繼承人趙貴輝不忍被告趙英君生活仍然
    困苦，嗣後指示第三人任建中將40萬之還款直接給予被告趙
    英君。被告趙英君自投資失利後困頓迄今，甚至後來罹有癌
    症，工作毫無著落，數年來僅能靠朋友及家人、兄弟姊妹接
    濟，被繼承人晚年身體不好，均由大姊即被告趙貞娥照顧，
    趙貞娥一肩扛起照顧老父趙貴輝的責任，此些恩澤均彼其他
    兄弟姊妹即被告趙秋敏、趙震翰，被繼承人在世之時表示被
    告趙英君已經借款甚多，趙家及自己都是由趙貞娥照顧，系
    爭房地之後伊百年後應給予趙貞娥。其他兄弟姊妹亦表同意
    。是以，被告趙英君簽立系爭分割協議，乃是對被繼承人負
    有債務約200萬元（除前揭之160萬，尚有陸續之現金給付，
    至少約200萬元）由其應繼分扣還，故被告趙英君放棄應繼
    分，並非無償。再者，被繼承人及全家均同意由趙貞蛾取得
    系爭房地，被告等全體繼承人協議分割遺產，係尊重被繼承
    人生前意願、趙貞娥對被繼承人之扶養貢獻等因素為之，絕
    無詐害原告債權之故意。
三、得心證之理由：
  ㈠經查，原告主張被告趙英君積欠債務未清償，被告就趙貴輝
    所遺系爭房地，均未拋棄繼承，且就系爭房地協議分割歸由
    趙貞娥1人取得所有權之事實，業據提出債權憑證、系爭房
    地登記謄本及異動索引、本院拋棄繼承函文、戶籍資料等件
    為證，且為兩造所不爭執，堪信為真正。
  ㈡按債務人所為之無償行為，有害及債權者，債權人固得依民
    法第244條第1項規定，聲請法院撤銷之，但應先證明債務人
    所為之行為係屬無償行為；次按民法第244條第1、2項所稱
    之無償或有償行為，係以債務人與第三人間之行為有無互為
    對價關係之給付為其區別標準；倘債務人將其不動產廉價讓
    與第三人，或以其價值對於受讓者清償債務，其他債權人亦
    僅於有同法條第2項情形時，始得以訴請求撤銷，尚不能認
    其行為為無償，而逕指債務人之換價為同條第1項之詐害行
    為，俾以保全法定撤銷權之行使，兼資防免妨害交易之安全
    ；亦即民法第244條規定撤銷權之規範意旨，係依債務人與
    第三人間法律行為是否互有對價，區別其行使之要件，俾使
    受益人及債權人之利益，均得受保護（最高法院101年度台
    上字第498號、108年度台上字第2330號判決意旨參照）；又
    繼承人自繼承開始時，除本法另有規定外，承受被繼承人財
    產上之一切權利、義務；繼承人有數人時，在分割遺產前，
    各繼承人對於遺產全部為公同共有，此為民法第1148條第1
    項前段、第1151條所明定。
  ㈢被告既自趙貴輝死亡時起公同共有系爭房地，而取得該財產
    權，然此財產權乃源自於繼承之法律關係，恆諸現今社會生
    活經驗常情，分割方式往往考量被繼承人生前意願、家族成
    員間感情及臺灣民間傳統，常由對被繼承人負擔扶養義務者
    ，取得遺產，以平衡彼此間相互債權債務關係（因均負擔扶
    養責任，未支出者以遺產作為給付之意），且取得遺產者，
    將來需承擔長久之祭祀義務亦屬平常；況分割遺產，非僅單
    純對於被繼承人死亡時財產協議處分，另涉及民法第1172條
    債務扣還、第1173受贈歸扣之相互計算後之結果，是無從以
    被告趙英君未受分配取得趙貴輝所遺系爭房地之所有權，率
    認其行為乃屬無償行為；況證人趙震翰亦到庭結證稱：被繼
    承人趙貴輝以其所有之不動產借趙震翰之名義向銀行貸款12
    0萬至130萬元，借予被告趙英君以及遺產會如此分割，最主
    要原因是趙貞娥付出比較多，大家感情好，也沒有怨言等語
    （卷272至273頁），堪認被告前開所辯，尚非無據。故系爭
    分割遺產協議實質上包含債務清償、應繼分扣還義務及代墊
    扶養費用等權利義務之協議結果，顯非無償行為。
四、綜上所述，被告間就趙貴輝遺留之系爭房地協議，未能單從
    分配方式認定為無償行為，而原告迄未舉證以實其說，其主
    張依民法第244條第1項、第4項等規定，請求撤銷被告就系
    爭房地所為之遺產分割協議，及就系爭分割協議登記之系爭
    不動產之物權行為，另被告應塗銷系爭不動產於107年3月7
    日之分割繼承登記，均無理由，應予駁回。
五、本件事證已臻明確，兩造其餘攻擊防禦方法及所提證據，經
    核與判決之結果不生影響，爰不逐一論述，併此敘明。至原
    告訴訟代理人羅文昱律師於本件言詞辯論終結後，以被告於
    110年8月17日遠距視訊開庭時，當庭提出答辯狀，庭後未寄
    送答辯狀，亦未聲請本院代為送達，致其無法對被告答辯為
    適當、完整表示意見為由，聲請再開辯論云云，惟本院業於
    110年8月25日將被告答辯狀「寄達」原告代理人羅文昱律師
    事務所，有「謙豫法律事務所羅文昱110.8.25」收文章戳印
    附於本院送達證書可佐（卷267頁），而本件係於一個月餘
    後之110年9月28日行言詞辯論程序，以律師之專業，應認尚
    無不能適當、完整表示意見之情事，是上述再開辯論聲請之
    事由，核與事實不符，自無再開辯論之必要，併予敘明。
六、訴訟費用負擔之依據：民事訴訟法第78條。
中    華    民    國   110    年    9     月    30    日
                  花蓮簡易庭  法  官  李可文
以上正本係照原本作成。
如不服本判決，應於送達後20日內，向本院提出上訴狀（上訴狀
須表明上訴理由）並繳納上訴審裁判費；如於本判決宣示後送達
前提起上訴者，應於判決送達後20日內補提上訴理由書（均須按
他造當事人之人數附繕本）。
如委任律師提起上訴者，應一併繳納上訴審裁判費。
中    華    民    國   110    年    9     月    30    日
                              書記官  陳雅君